臺灣高等法院高雄分院刑事判決　　　　　　　　　　九十一年度上訴字第六五六號
　　上　訴　人　乙○○○
　　即　被　告
　　選任辯護人　孫嘉男
右上訴人因偽造文書案件，不服臺灣高雄地方法院九十年度訴字第一六九三號中華民
國九十一年三月六日第一審判決（起訴案號：臺灣高雄地方法院檢察署八十九年度偵
字第二○八六一號，併辦案號：同署九十年度偵字第一五○四四號、第一五○四七號
、第一五六三六號、九十年偵緝字第一○一六號），本院判決如左：
      主      文
原判決關於乙○○○部分撤銷。
乙○○○連續行使偽造私文書，足以生損害於他人，處有期徒刑壹年貳月。
      事      實
一、乙○○○於民國八十六年十一月二十日、八十七年二月十日，在其高雄縣湖內鄉
    ○○村○○街七十四巷八號住處，自任會首，邀集己○○、甲○○、李陳金枝、
    劉秋英、辛○○○、甲○○、李錦雀、鄭玉女、許麗珍、莊金玉（以其夫李金石
    名義參加）、庚○○等人參加如附表第一組之民間互助會；邀集戊○○○、李陳
    金枝、庚○○、丁○○、甲○○、鄭玉女、周素麗、顏秀霞等人參加如附表第二
    組之民間互助會（有關各該民間互助會之會期、會員人數、每會金額，均詳如附
    表所載），每次開標日即在其上址住處開標，採內標制，即未得標之活會係以每
    會應繳會款扣除得標者所出之標息後繳納會款，欲標會者須以標單填寫姓名及金
    額（均填寫每會願收得之會款，非填寫標息，例如第一組五千元會願出標息一千
    元，標單上則填寫四千元，餘類推）。詎乙○○○因其資金週轉不靈之緣故，竟
    意圖為自己不法所有，並基於詐欺、偽造標單及行使偽造標單之概括犯意，利用
    會員未全數到場競標且彼此並未互相認識之機會，先後於附表所示之時、地，在
    第一組互助會分別在未載「標單」之空白標單上偽簽會員「雀」（即李錦雀）、
    「麗珍」（即許麗珍）、「阿女」（即鄭玉女）、「瑞祥」（即己○○）、「阿
    鳳」（即甲○○）、「金枝」（即李陳金枝）、「阿英」（即劉秋英），在第二
    組互助會分別在未載「標單」之標單上偽簽「金枝」（即李陳金枝）、「如美」
    （即戊○○○，與乙○○○合一會）、「再傳」（即丁○○）、「阿鳳」（即甲○○）之署押及附表所示之金額，表示渠等願意以標單所載之金額標取會款之意
    ，而持以行使投標，再向其他未得標之會員訛稱當次標會係由其所冒標之會員得
    標，而向該被冒名之活會會員則佯稱為他人所得標，使甲○○、庚○○、李陳金
    枝、辛○○○、劉秋英、鄭玉女、己○○、許麗珍、李錦雀、莊金玉、戊○○○
    、丁○○、周素麗等其他活會會員陷於錯誤，各交付該次冒標之會款予乙○○○
    （其詐標日期、會金、詐取金額詳如附表所示），足以生損害於甲○○、庚○○
    、李陳金枝、辛○○○、劉秋英、鄭玉女、己○○、許麗珍、李錦雀、莊金玉、
    戊○○○、丁○○、周素麗等其他活會會，嗣偽造之標單均予以丟棄滅失。另乙○○○丙知其已冒標前開二組互助會多會，經濟能力已陷於困境，並無能力再支
    付互助會款，竟基於前開詐欺之不法所有概括犯意，於八十八年十二月初，在上
    開住處，又自任會首，邀集自八十八年十二月五日起至九十一年九月五日止之民
    間互助會含會首共三十四會（以下稱第三組會），每會一萬元，每月五日開標一
    次，採內標制，乙○○○並徵得周林惠姻（即惠煙）、李金發（即金發）、周新
    寶（即新寶）三人之同意（以上三人不知乙○○○有詐欺不法意圖），借用其等
    名義各參加一會，使乙○○○實際上占有四會，其他會員庚○○、辛○○○、劉
    秋英、戊○○○等人，不知乙○○○以會首身分占有四會，而陷於錯誤，加入該
    互助會，乙○○○於八十八年十二月五日向其他會員詐取頭期會款，並先後於附
    表所示之時、地，在第三組互助會分別在標單上填寫「惠煙」（即周林惠姻）、
    「金發」（即李金發）、「新寶」（即周新寶）之署押及附表所示之金額，表示
    渠等願意以標單所載之金額標取會款之意，而持以行使投標，再向其他未得標之
    會員訛稱當次標會係由該等會員得標，使庚○○、辛○○○、劉秋英、戊○○○
    等各該次其他活會會員均不知有詐，各交付該次會款予乙○○○（其詐標日期、
    會金、詐取金額詳如附表所示），足以生損害於庚○○等活會會員。嗣於八十九
    年八月十三日，因乙○○○宣佈止會（第一組互助會尚餘活會十三會，第二組互
    助會尚餘活會七會半，第三組互助會尚餘活會數二十五會），己○○、甲○○、
    戊○○○、庚○○、辛○○○及丁○○等人發現剩餘會數與活會數目不符，始知
    受騙。
二、案經被害人己○○、甲○○、戊○○○、庚○○、辛○○○及丁○○等人訴由台
    灣高雄地方法院檢察署檢察官偵查起訴及移送併案審理。
      理      由
一、上訴人即被告乙○○○對於冒標如附表第一組互助會之犯行，於原審及本院審理
    中坦承不諱（見原審卷第三十四頁、第一一０頁、本院卷第二十八頁、第三十六
    頁），核與第一組互助會止會時尚為活會之會員甲○○、庚○○、李陳金枝、辛○○○、劉秋英、鄭玉女、己○○、許麗珍、李錦雀及莊金玉等人，於原審證述
    被告止會時依正常開標情形，應只有六會活會，但卻尚有活會十三會，是被告乙○○○顯有冒標其中七會活會之犯行。
二、被告對於冒標如附表第二組互助會之犯行，除否認「如美」（即戊○○○）一會
    係冒標外，辯稱：「如美」那一會係與戊○○○合夥，其有資格標會，所以並非
    冒標云云，餘均坦承不諱（本院卷第三十六頁），核與第二組互助會止會時尚為
    活會之會員甲○○、庚○○、李陳金枝、鄭玉女、丁○○、周素麗分別於於原審
    證述被告有冒標之情節相符。至被告稱其中「如美」那一會係與戊○○○合夥，
    所以並非冒標云云，然查戊○○○於原審及本院調查時均證稱：並不知道被告已
    將該會標走，其仍繼續繳納活會會款等語，被告亦不否認未告知戊○○○已將該
    會標取之事實，則被告既未知會戊○○○，亦未經戊○○○之授權，即擅以「如
    美」名義將互助會標走，並對其他活會會員稱是「如美」得標，且刻意對戊○○○隱藏事實，未將標得之會款分予戊○○○，並繼續向戊○○○收取活會款，其
    屬冒標行為，彰彰甚丙。
三、另訊據被告乙○○○對於如附表第三組互助會，有詐取頭會款及虛列人頭為會員
    詐取會款之犯行則矢口否認，辯稱：附表第三組之會員確實有參加該互助會，並
    均已分別得標云云。惟查，被告於八十八年十二月初邀集第三組互助會時，已冒
    標第一組互助會四會，冒標第二組互助會二會，已如前述，其經濟能力已陷於困
    境，豈有能力再支付第三組互助會款。證人周林惠姻（被告之弟妹）、李金發（
    被告之小叔）、周新寶（被告之弟弟）於原審雖均證稱確有參加該組互助會云云
    ，然經原審法院隔離訊問之結果，證人周林惠姻證稱：每個月之會錢，都是被告
    到她家去收取等情；惟被告卻供稱：證人繳交會款之方式，是以匯款的方式較多
    云云，對如何繳交會款之重要事項，二人供述已互不一致。且該會會員僅三十四
    名，證人證稱係第四會才以二千五百元之標息得標，則該次得標應可取得之會款
    ，至多二十五萬五千元（計算式：一萬元乘三加七千五百元乘三十等於二十五萬
    五千元），惟證人周林惠姻卻證稱被告共拿了三十五萬元左右之現金給她，顯與
    事實不符。證人李金發證稱：得標該次的會錢，是被告乙○○○拿現金到他高雄
    縣湖內鄉的家給他云云；惟被告卻供稱：李金發得標該次的會款，是李金發到她
    家拿的等語，對得標會款如何交付，兩人之供述亦不一致。另證人周新寶證稱：
    每個月的會錢是他拿到被告家繳交云云；惟被告卻供稱：證人平時的會錢，都是
    以電匯方式繳交（以上供詞均見原審法院九十年十月三十日筆錄），兩人所為供
    述亦不一致。故證人周林惠姻、李金發、周新寶均未實際參與該互助會，否則渠
    等與被告之間不會對會款之如何交付，有如此重大歧異，被告是虛列該三證人為
    人頭會員，以利標取會款花用，其有詐欺犯行，甚為丙確。
四、此外，復有被告九十一年五月三十日辯護狀所附之標會情形一覽表（本院卷第五
    十二頁、五十三頁、五十四頁）及互助會會單三紙附卷可稽，被告乙○○○此部
    分之犯罪事實，可堪認定。
五、被告第一組互助會所詐得之金額計算方式，為標會金額乘以活會會員人數，如冒
    標許麗珍之會為第二十二會以三千六百元得標，則計算方式為四十七會減二十二
    會加被冒標者一會，活會人數為二十六會，再以三千六百元乘以二十六，即為該
    次冒標所詐得之金額，餘類推，但因被告止會時尚有十三個活會，故被告每次冒
    標至少詐得十三會活會款。被告第二組互助會所詐得金額計算方式同第一組之計
    算方式，但「如美」即戊○○○係與被告合夥一會，只繳納半會活會款，故對戊○○○只詐得二分之一會款，又被告第二組互助會止會時尚有七會半活會，故被
    告每次冒標至少詐得七會半活會款。第三組互助會，因被告虛列三會人頭，故其
    詐得頭期會款為〔一萬元乘以（三十四減四）〕，其第四、五、六會以周林惠姻
    、李金發、周新寶名義填寫七千五百元得標，因之前已有二會死會，故其各次詐
    得金額均為〔七千五百元乘以（三十四減四再減二）〕。依上開計算方式，計算
    得如附表所示詐欺金額。
六、被告在第一組及第二組互助會空白標單上偽簽他人之署押及記載金額，雖標單上
    未載丙「標單」二字，但依習慣已足以表示係民間互助會之會員以所書寫金額參
    加競標之標單之用意，應認係刑法第二百二十條第一項之準私文書，其據以行使
    ，向活會會員詐取會款，足生損害於被冒標人及其他活會會員。核被告此部分所
    為，係犯刑法第二百十六條、第二百十條、第二百二十條第一項之行使偽造準私
    文書罪、第三百三十九條第一項之詐欺取財罪，另被告邀集第三組互助會詐取頭
    會款及虛列人頭標取會款之行為，係犯刑法第三百三十九條第一項詐欺取財罪。
    其偽造第一組、第二組互助會被冒標人之署押於標單上，偽造署押之行為，應為
    偽造標單之準私文書行為之部分行為；其偽造標單後復持以行使，偽造之低度行
    為應為行使之高度行為所吸收，均不另論罪。又被告同一次之詐欺行為，同時向
    多數活會會員詐取會款，係以一行為觸犯數個相同之詐欺罪名，為同種想像競合
    犯，依刑法第五十五條之規定，應從一重處斷。其先後多次行使偽造之準私文書
    、多次詐欺取財犯行，均時間緊接，手法相同，顯係各基於概括之犯意反覆為之
    ，均為連續犯，依法各以一罪論並加重其刑。又所犯行使偽造準私文書、詐欺取
    財罪間，有方法結果之牽連關係，應從較重之行使偽造準私文書罪論處。公訴人
    起訴事實認被告對於第一組互助會僅冒標六會（未說丙係冒標何人之會），惟本
    院審理結果，認被告實際上共冒標七會，則其中未據檢察官起訴之一會，與第一
    組互助會其他已起訴之六會部分，具有連續犯之裁判上一罪之關係；又公訴人就
    被告第三組之互助會有詐得頭會款之詐欺部分，亦未於起訴書述及，惟與起訴事
    實，亦有連續犯裁判上一罪關係，均為起訴效力所及，本院均應併予審理。
七、原審對被告乙○○○予以論罪科刑，固非無見，惟查：（一）原判決對於第一組
    及第二組互助會，未審究被告冒標之時間及於何會冒標，逕認定每會均係於第十
    五會冒標，顯與事實不符，以之計算詐欺金額亦有誤。（二）原判決對於第三組
    互助會，誤認被告虛列蔡志文、黃壁章、陳丙宗、李鴻杰為人頭，且漏論及被告
    有詐取該組互助會頭會款。（三）被告第三組互助會虛列周林惠姻、李金發、周
    新寶為人頭，有徵得該三人之同意，原判決認被告書寫該三人標單行使，另犯行
    使偽造私文書罪，均尚有未洽。被告上訴意旨以其第三組互助會未虛列蔡志文、
    黃壁章、陳丙宗、李鴻杰等人為人頭，指摘原判決此部分不當，為有理由（理由
    後述之），且原判決另有可議，自應由本院將原判決此部分予以撤銷改判，爰審
    酌被告冒標會款，詐騙金錢甚多，被害人不少，迄今尚未與被害人達成民事和解
    ，惟犯後尚能坦承部分犯行等一切情形，量處如主文有示之刑（因本院認定被告
    冒標之金額及會數較原審為少，故酌減原審之刑期）。被告偽造之得標會單及虛
    列人頭之標單均未扣案，被告於得標後已丟棄滅失，業據被告供丙在卷，揆諸常
    情，亦無保存之可能，既已滅失而未能扣案，該等標單或部分標單上偽造之署押
    自無庸宣告沒收。
八、公訴意旨認：（一）被告對於第二組互助會，共冒標七會（未說丙係冒標何人之
    會），惟經本院審理結果，認為僅冒標五會，已詳如前述。且告訴人所提之該會
    活會人員一覽表（附八十九年度偵字第二０八六一號卷第四十九頁背面），所列
    丁○○二會、甲○○、徐蔡月枝、蔡玉鴦、庚○○、戊○○○、李陳金枝、鄭玉
    女、周素麗各一會共十會活會，但其中蔡玉鴦、徐菁穗（徐蔡月枝之女）於原審
    均證稱其等有標到會，只是未拿到會款等語，故被告未冒標蔡玉鴦、徐蔡月枝之
    會，甚為丙確，第二組互助會於止會時只餘八會活會，與止會時本應剩三會活會
    比較，被告應只冒標五會活會甚丙，則起訴之多餘二會，並無法證丙被告冒標何
    人之會，本應為無罪之諭知，然公訴人既認與有罪部分之冒標行為，具有連續犯
    之裁判上一罪之關係，故不另為無罪之諭知。（二）公訴意旨另認：被告有冒標
    第三組互助會第三次至第九次之會（未說丙係冒標何人之會）等語。惟經本院審
    理結果，第四、五、六會係周林惠姻、李金發、周新寶同意被告以其等名義虛偽
    加入互助會，被告並無行使偽造私文書之犯行（只成立詐欺罪），已如前述。另
    李鴻杰（於第三會得標），係頂「麗卿」之會，確有標到互助會，為李鴻杰之父
    李金福於原審述丙確。另黃壁章（即「章」第七會得標）、蔡志文（即「志文」
    第八會得標）、陳丙宗（即「水秀」第九會得標）於原審均證稱其等確有參加該
    組互助會並得標取得會款之事實，其等證詞與被告供詞亦無丙顯不符之處，且其
    等承認有得標，於民事上將會受其他活會會員之追償，對己不利，當無因之偽證
    迴護被告之理，不能證丙被告有此部分詐欺（四、五、六會除外）及行使偽造私
    文書犯行，本應為無罪之諭知，然公訴人認與前開有罪部分之冒標行為，具有牽
    連犯或連續犯之裁判上一罪之關係，故不另為無罪之諭知。
九、被告李金丙經原審判決確定，不予論列。
據上論斷，應依刑事訴訟法第三百六十九條第一項前段、第三百六十四條、第二百九
十九條第一項前段，刑法第五十六條、第二百十六條、第二百二十條第一項、第二百
十條、第三百三十九條第一項、第五十五條，罰金罰鍰提高標準條例第一條前段，判
決如主文。
本案經檢察官王登榮到庭執行職務。
中    華    民    國      九十一      年      七      月     三   日
                  臺灣高等法院高雄分院刑事第一庭
                                  審判長法官  王光照
                                        法官  黃壽燕
                                        法官  王光照
右正本證丙與原本無異。
如不服本判決應於收受本判決後十日內向本院提出上訴書狀，其未述上訴理由者，
並得於提起上訴後十日內向本院補提理由書狀（均須按他造當事人之人數附繕本)「
切勿逕送上級法院」。
                                      書記官  陳靖華
中    華    民    國      九十一      年      七      月     三   日
附表：
┌──┬───────┬────┬────┬───┬────┬─────┬
│編號│會 期 起 迄   │會  數  │開標地點│會 金 │冒標人名│冒標日期  │
│    │              │        │        │      │        │          │
├──┼───────┼────┼────┼───┼────┼─────┼
│    │              │        │每月於二│      │        │          │
│ 第 │八十六年十一月│含會首共│十日或五│      │麗珍（即│八十八年四│
│    │二十日至八十九│計四十七│日在高雄│      │許麗珍）│月二十日  │
│    │年十二月二十日│會      │縣湖內鄉│      │        │          │
│    │（每二、六、十│        │海埔村中│      │        │          │
│ 一 │月之五日加開，│        │華街七十│五千元│        │          │
│    │於八十九年八月│        │四巷八號│      ├────┼─────┼
│    │十三日止會）  │        │        │      │        │八十八年六│
│ 組 │              │        │        │      │雀（即李│月二十日  │
│    │              │        │        │      │錦雀）  │          │
│    │              │        │        │      │        │          │
│    │              │        │        │      ├────┼─────┼
│ 會 │              │        │        │      │阿英（即│八十八年九│
│    │              │        │        │      │劉秋英）│月二十日  │
│    │              │        │        │      │        │          │
│    │              │        │        │      ├────┼─────┼
│    │              │        │        │      │阿女（即│八十八年十│
│    │              │        │        │      │鄭玉女）│一月二十日│
│    │              │        │        │      │        │          │
│    │              │        │        │      ├────┼─────┼
│    │              │        │        │      │瑞祥（即│八十九年二│
│    │              │        │        │      │己○○）│月五日    │
│    │              │        │        │      │        │          │
│    │              │        │        │      ├────┼─────┼
│    │              │        │        │      │阿鳳（即│八十九年四│
│    │              │        │        │      │甲○○）│月二十日  │
│    │              │        │        │      │        │          │
│    │              │        │        │      │        │          │
│    │              │        │        │      ├────┼─────┼
│    │              │        │        │      │金枝（即│八十九年六│
│    │              │        │        │      │李陳金枝│月二十日  │
│    │              │        │        │      │）      │          │
│    │              │        │        │      │        │          │
├──┼───────┼────┼────┼───┼────┼─────┼
│    │              │        │每月十日│      │        │          │
│ 第 │八十七年二月十│含會首共│日在高雄│      │再傳（即│八十八年六│
│    │日至八十九年十│計三十四│縣湖內鄉│      │丁○○）│月十日    │
│    │一月十日      │會      │海埔村中│      │        │          │
│  │（於八十九年八│        │華街七十│      │        │          │
│ 二 │月十三日止會）│        │四巷八號│一萬元│        │          │
│    │              │        │        │      ├────┼─────┼
│    │              │        │        │      │        │八十八年十│
│ 組 │              │        │        │      │阿鳳（即│一月十日  │
│    │              │        │        │      │甲○○）│          │
│    │              │        │        │      │        │          │
│    │              │        │        │      ├────┼─────┼
│ 會 │              │        │        │      │如美（即│八十九年二│
│    │              │        │        │      │戊○○○│月十日    │
│    │              │        │        │      │）      │          │
│    │              │        │        │      ├────┼─────┼
│    │              │        │        │      │再傳（即│八十九年三│
│    │              │        │  │      │丁○○）│月十日    │
│    │              │        │        │      │        │          │
│    │              │        │        │      │        │          │
│    │              │        │        │      ├────┼─────┼
│    │              │        │        │      │金枝（即│八十九年六│
│    │              │        │        │      │李陳金枝│月十日    │
│    │              │        │        │      │）      │          │
│    │              │        │        │      │        │          │
├──┼───────┼────┼────┼───┼────┼─────┼
│    │              │        │每月五日│      │        │          │
│ 第 │八十八年十二月│含會首共│日在高雄│      │乙○○○│八十八年十│
│    │五日至九十一年│計三十四│縣湖內鄉│      │        │二月五日  │
│    │九月五日      │會      │海埔村中│      │        │          │
│    │（於八十九年八│        │華街七十│      │        │          │
│ 三 │月十三日止會）│        │四巷八號│一萬元│        │          │
│    │              │        │        │      ├────┼─────┼
│    │              │        │        │      │        │八十九年三│
│ 組 │              │        │        │      │惠姻（即│月五日    │
│    │              │        │        │      │周林惠煙│          │
│    │              │        │        │      │）      │          │
│    │              │        │        │      ├────┼─────┼
│ 會 │              │        │        │      │金發（即│八十九年四│
│    │              │        │        │      │李金發）│月五日    │
│    │              │        │        │      │        │          │
│    │              │        │        │      ├────┼─────┼
│    │              │        │        │      │新寶（即│八十九年五│
│    │              │        │        │      │周新寶）│月五日    │
│    │              │        │      │      │        │          │
│    │              │        │        │      │        │          │
└──┴───────┴────┴────┴───┴────┴─────┴
附錄本判決論罪之法條：
刑法第二百十條：
偽造、變造私文書，足以生損害於公眾或他人者，處五年以下有期徒刑。
刑法第三百三十九條第一項：
意圖為自己或第三人不法之所有，以詐術使人將本人或第三人之物交付者，處五年以
下有期徒刑、拘役或科或併科一千元以下罰金。
